【裁判字號】    97,聲判,15
【裁判日期】    980218
【裁判案由】    聲請交付審判
【裁判全文】
臺灣新竹地方法院刑事裁定              97年度聲判字第15號
聲  請  人  丙○○
            乙○○
代  理  人  劉世興律師
            林永祥律師
被      告  甲○○
上列聲請人因告訴被告甲○○過失致死案件，不服臺灣新竹地方
法院檢察署民國97年7 月23日97年度偵字第4632號、第4701號不
起訴處分暨臺灣高等法院檢察署檢察長97年9 月1 日97年度上聲
議字第4677號駁回再議之處分，聲請交付審判，本院裁定如下：
    主  文
聲請駁回。
    理  由
一、按告訴人不服上級法院檢察署檢察長或檢察總長認再議為無
    理由而駁回之處分者，得於接受處分書後10日內委任律師提
    出理由狀，向該管第一審法院聲請交付審判；法院認為交付
    審判之聲請不合法或無理由者，應駁回之；又法院為前項裁
    定前得為必要之調查，刑事訴訟法第258 條之1 、第258 條
    之3 第2 項前段、第3 項，分別定有明文。次按向法院聲請
    交付審判係對於「檢察官不起訴或緩起訴裁量權」制衡之一
    種外部監督機制，法院僅在就檢察官所為不起訴或緩起訴之
    處分是否正確加以審查，以防止檢察機關濫權，依此，法院
    就聲請交付審判案件之審查，所謂「得為必要之調查」，其
    調查證據之範圍，自應以偵查中曾顯現之證據為限，不可就
    告訴人新提出之證據再為調查，亦不可蒐集偵查卷以外之證
    據，否則無異使刑事訴訟法第260 條之規定淪為具文，亦有
    違交付審判僅在制衡檢察機關濫權不起訴處分之立法意旨。
    且參照本條之立法目的係為對於檢察官起訴裁量之制衡，除
    貫徹檢察機關內部檢查一體之原則所含有之內部監督機制外
    ，另宜有檢察機關以外之監督機制，由法院保有最終審查權
    而介入審查，以提供告訴人多一層救濟途徑（刑事訴訟法第
    258 條之1 立法理由參照）。從而，交付審判之制度雖賦予
    法院於告訴人交付審判之聲請裁定准否前，可依同法第258
    條之3 第3 項規定為「必要之調查」，然法院於審查交付審
    判之聲請有無理由時，應以審酌告訴人所指摘不利被告之事
    證未經檢察機關詳為調查或斟酌，或不起訴處分書所載理由
    違背經驗法則、論理法則及證據法則為限，方符本條係為制
    衡檢察官起訴裁量權之立法意旨。
二、本件聲請人即告訴人乙○○、丙○○以被告甲○○涉犯刑法
    第276 條第1 項過失致死罪而提出告訴後，案經臺灣新竹地
    方法院檢察署檢察官97年度偵字第4632號、第4701號偵查終
    結，認被告甲○○犯罪嫌疑不足為不起訴處分，經告訴人等
    聲請再議，經臺灣高等法院認聲請人乙○○、丙○○再議之
    聲請無理由予以駁回，此有臺灣新竹地方法院檢察署97年度
    偵字第4632號、第4701號、臺灣高等法院檢察署97年度上聲
    議字第4677號處分書在卷可稽。而聲請人乙○○、丙○○本
    人於民國97年9 月11日、12日收受前開再議駁回處分書，並
    於97年9 月18日委由代理人劉世興律師、林永祥律師提出聲
    請交付審判理由狀，向本院聲請交付審判，經本院審核聲請
    人之程序要件，符合刑事訴訟法第258 條之1 第1 項之規定
    ，此有刑事委任狀及刑事交付審判聲請狀附卷可參，復經本
    院依職權調閱臺灣新竹地方法院檢察署97年度偵字第4632號
    、第4701號卷宗、臺灣高等法院檢察署97年度上聲議字第46
    77號卷宗核閱無誤，故本件聲請程序係屬適法，合先敘明。
三、聲請交付審判意旨略以：
  (一)本件被告甲○○有違反道路交通安全規則之一般注意義務：
    1.本案車禍事故地點新竹市○○路309 巷係屬無號誌燈之路
      口，而被告甲○○稱：我當時車速是30至40公里之間，經
      過巷口時，我已經過了路口…我看到一個物體後就撞到了
      ，我沒有煞車及閃避等語，然新竹市○○路309 巷巷口既
      係無號誌燈之交岔路口，被告甲○○騎車行經該路口時，
      理應減速慢行，作隨時停車之準備。惟依現場照片所示，
      被告甲○○駕駛之車牌號碼BXD-453 號重型機車，車頭全
      毀、前輪爆胎（如照片編號1 、2 、5 、10）等嚴重撞擊
      之痕跡，且留有0.6 公尺之刮地痕，與被告甲○○稱：當
      時車速30至40公里之間，且沒有煞車及閃避等語，足認被
      告甲○○已違反上開道路交通安全規則第93條第1 項第2
      款之行經無號誌之交岔路口均應減速慢行，作隨時停車之
      之規定，自不可免除其責任。
    2.又按道路交通安全規則第94條第3 項規定，汽車行駛時，
      駕駛人應注意車前狀況及兩車併行之間隔，並隨時採取必
      要之安全措施。被告甲○○依前開規定，應注意車前狀況
      ，並隨時採取必要之安全措施，職是，被告甲○○竟未採
      取任何煞車之舉動，即違反上開道路交通安全規則第94條
      第3 項之規定，自不可免除其責任。
  (二)被害人彭運田死亡之結果與被告甲○○違反上開注意義務間
    有相當因果關係，另從客觀歸責理論檢驗，被告甲○○之過
    失行為亦屬可歸責：
    1.被告甲○○駕駛之BXD-453 號重型機車，乃車頭全毀、前
      輪爆胎（如照片編號1 、2 、5 、10），而被害人彭運田
      駕駛之HLR-938 號重型機車，乃車身右側受損（如照片編
      號3 、4 、6） ，足證係由被告甲○○駕駛之機車車頭撞
      擊被害人彭運田機車之右側車身，職是被告甲○○行經無
      號誌之交岔路口未減速慢行並作隨時停車之準備，或未注
      意車前狀況，並隨時採取必要之安全措施，因而撞擊被害
      人彭運田，致被害人彭運田傷重不治而死亡，即被告甲○○之過失行為，乃為被害人彭運田死亡之惹起因素，又從
      被告甲○○之過失行為觀之，亦足造成本案車禍，致被告
      甲○○傷重不治死亡，是以被告甲○○之過失行為與被害
      人彭運田死亡之結果，有相當因果關係，至為明顯。
    2.依客觀歸責理論檢驗，被害人彭運田之死亡結果亦可歸責
      於被告甲○○之行為：
      (1)依據條件理論：被害人彭運田駕駛機車撞擊被害人彭運
        田所駕駛之機車致被害人彭運田死亡，即被告甲○○之
        行為對於結果發生，不可想像其不存在，故被告甲○○
        駕駛機車撞擊被害人彭運田乃被害人彭運田死亡之條件
        之一。
      (2)被告甲○○製造了一個法所不容許之風險：即被告甲○○行經無號誌之交岔路口未減速慢行並作隨時停車之準
        備，或未注意車前狀況，並隨時採取必要之安全措施。
      (3)此不法之風險於在具體結果中實現：即本件車禍車故之
        發生（實現），再者，上開道路交通安全規則第93條第
        1 項第2 款及第94條第3 項之注意規範，其保護目的本
        係避免交通事故之發生，被告甲○○既已違反，則應受
        歸責。
      (4)此結果存在於構成要件效力之範圍之內：本案並無他人
        專屬負責領域及被害人彭運田自我負責（如被害人彭運
        田自傷或同意他人之危害）之範圍內，故被告甲○○仍
        應受歸責。
  (三)針對再議駁回之理由，茲駁斥如下：
    1.針對鑑定意見正確與否乙節，臺灣高等法院檢察署檢察官
      認為告訴人乙○○、丙○○車禍時不在現場，故於鑑定委
      員會詢問時，無到場之必要云云。惟查，本案親身經歷者
      只有2 人，1 為被告甲○○、另1 則為已身亡之被害人彭
      運田，如依臺灣高等法院檢察署檢察官之見解，是否於此
      情形，即可任由生存者之一方為脫免卸責之陳述？再者，
      於本案中，鑑定報告所指之「彭運田所駕之重機車行經無
      號誌路口提前左轉未讓對向直行之被告甲○○先行，至於
      被告甲○○措手不及，並無肇事因素」云云，其中，鑑定
      意見於「時點」之認定上，即被害人彭運田「提前」左轉
      、被告甲○○「措手不及」等情，所憑為何？無非僅以被
      告甲○○1 人所述：「只知道對方速度很快」云云，為判
      斷依據，豈無偏頗之虞？又案發時，被害人彭運田為62歲
      之年紀，衡諸一般常理，1 個60餘歲之人，行動力反應力
      已經較為緩慢，被害人彭運田豈有可能以高速過彎轉進新
      竹市○○路309 巷口，足證，被告甲○○誣指被害人彭運
      田車速很快云云，顯屬卸責之詞，原鑑定意見亦遭被告甲○○誤導，自無可採。
    2.駁回理由認為：「被告縱違反道路交通安全規則第93條第
      第2 款之規定，與被害人死亡不具相當因果關係。」云云
      ，惟查，為何不具相當因果關係，卻未見隻字片語之闡述
      ，顯有理由不備違誤。
    3.被害人彭運田駕駛之HLR-938號重型機車倒置於明湖路由
      南向北方向之路旁水溝蓋上，及被告行車方向之路邊，已
      足證明彭運田已經橫越明湖路，何來侵害被告之路權？
    4.告訴人於再議理由狀內，並未指摘被告超速或指摘被告時
      速超過40公里，僅指摘被告行經無號誌之路口並未減速慢
      行，並作隨時停車之準備，高檢署之駁回再議處分書認告
      訴人臆測被告超速，顯無憑無據。
    5.又駁回再議處分書認為現場刮地痕只有0.6 公尺，故在被
      告未煞車之情形下，足證被告車速甚慢。然查，被告之機
      車車頭全毀、前輪爆胎，受損情形嚴重，殊難想像於車速
      甚慢之情形下，竟可造成如此嚴重之損害！
    6.有關於證人朱錦融之證詞顯然刻意維護被告，又證人證詞
      是否可信，告訴人自可表示意見。告訴人亦不質疑證人所
      述僅有2 個光點等語，但，2 個光點行經方向不同，豈有
      可能無法辨識？即可判斷。
    7.退萬步言，縱原高檢署駁回再議之處分書認為被告車速甚
      慢，則被告應可作隨時停車之準備，即被告有充分之時間
      可採取必要之安全措施以避免結果發生，然，被告竟未為
      任何煞車之動作，對於此注意義務亦有違反，自不可免責
      ，更顯見原駁回再議之處分書顯有無誤。
四、按犯罪事實應依證據認定之，無證據不得認定其犯罪事實，
    刑事訴訟法第154 條第2 項定有明文；又告訴人之告訴，係
    以使被告受刑事訴追為目的，是其陳述是否與事實相符，仍
    應調查其他證據以資審認；而犯罪事實之認定，應憑證據，
    如未能發現相當證據，或證據不足以證明，自不能以推測或
    擬制之方法，以為裁判基礎；另認定不利於被告之事實，須
    依積極證據，苟積極證據不足為不利於被告事實之認定時，
    即應為有利於被告之認定，更不必有何有利之證據（最高法
    院40年台上字第86號及30年上字第816 號判例意旨足資參照
    ）。
五、經查：
  (一)被告甲○○於民國96年7 月16日19時10分許騎乘車牌號碼BX
    D-453 號重型機車，沿新竹市○○路由南向北方向行駛，適
    有被害人彭運田騎乘車牌號碼HLR-938 號重型機車，沿新竹
    市○○路由北往南方向行駛，途經該處左轉入明湖路309 巷
    口時，與被告甲○○所騎乘上開車輛發生撞擊，被害人彭運
    田因蜘蛛膜下腔及硬腦膜下腔出血之傷害，經送往新竹市國
    泰綜合醫院新竹分院急救後，於同年月20日凌晨4 時40許，
    傷重不治死亡乙節，業據被告甲○○供承不諱、證人劉菊妹
    證述屬實，並有國泰綜合醫院新竹分院診斷證明書、臺灣桃
    園地方法院檢察署勘（相）驗筆錄、相驗屍體證明書及檢驗
    報告書各1 份在卷可憑（見96年度相第1158號相驗卷第26頁
    、第33頁至第36頁、第38頁至第43頁），是認被害人彭運田
    係因本案車禍事故重傷不治而死亡之事實，固堪認定。
  (二)按刑法上之過失者，係指行為人按其情節應注意，並能注意
    而不注意，或行為人對於構成要件事實，雖預見其發生而確
    信其不發生者而言，刑法第14條定有明文，是刑法上過失行
    為之成立，當指行為人於行為當時應注意其有致生一定犯罪
    結果之危險，且行為人依其行為當時所存在之客觀環境及條
    件，確能注意該犯罪結果有發生之可能，並能採行防止該結
    果發生之可能、合理且必要之行為，惟行為人竟疏未注意該
    一定犯罪結果發生之風險，而未為防免該結果發生之可能、
    合理且必要之行為；或行為人雖已注意有發生一定犯罪結果
    之風險，卻因確信該結果不發生，而未為防止該結果發生之
    可能、合理且必要之行為之謂。又按為提昇交通工具效能以
    促進交通快捷迅速，並兼顧維護交通秩序以保障公眾行的安
    全，凡參與交通之車輛駕駛人、行人及其他使用道路者，均
    負有預防危險發生之注意義務，故任何駕駛人、行人或其他
    使用人，均可信賴其餘參與交通或使用道路者，亦能遵守交
    通規則，並互相採取謹慎注意之安全行為。本此信賴原則，
    任一參與交通或使用道路之人並無必須預見其他參與交通或
    使用道路者之違規或不安全行為，以防止事故發生之注意義
    務；如信賴他人因遵守交通規則將為一定行為，而採取相對
    應之適當措置時，即可認已盡其注意義務。然於有充分餘裕
    得以迴避事故之發生者，既尚能在於己無損之情況下，採取
    適當舉措以避免損害他人之生命、身體及其他財產利益，基
    於社會相當性之考量，始有防免事故發生之注意義務（最高
    法院96年度台上字第6159號判決可資參照）。次按過失犯之
    不法構成要件包括行為不法與結果不法，所謂結果不法係指
    ：行為必為結果之原因，結果必須具有可避免性，且結果與
    因果歷程必須為客觀可預見。而所謂結果必須具有可避免性
    ，係指行為人倘若妥加注意，即可避免構成要件該當結果之
    發生者，則該結果始具結果不法。反面言之，如行為人雖有
    違反注意義務之行為不法，但縱使行為人保持必要之注意，
    結果仍舊會發生者，則無過失犯之結果不法可言，行為人因
    此即不成立過失犯。查：
    1.本件被告雖於警詢中自承其於車禍當時並未煞車，然稽之
      本件案發地點係於交岔口附近，被害人彭運田所騎乘之機
      車係從交岔路口對向處未讓直行車先行提前左轉騎乘侵入
      至被告之車道，而被告之車道又僅係單一車道等情，此有
      前揭卷附道路交通事故現場圖、道路交通事故調查報告表
      可按，則在此種情況下，縱使被告當時係規定行駛，然被
      害人既係自提前左轉騎乘而來，衡情被告可有之反應時間
      應屬甚短，則要求被告必須緊急閃避或煞停以避免本件車
      禍之發生，實係強人所難。
    2.又按參與交通之人，可信賴其他參與交通之對方亦能遵守
      交通規則，同時為必要之注意，謹慎採取適當之行動，而
      對於不可知之對方違規行為並無預防之義務，此即所謂「
      信賴原則」。衡諸一般交通信賴原則，難期依規定騎乘重
      機車於道路上之被告甲○○，對於騎乘機車未讓直行車先
      行而提前左轉之被害人彭運田，存有客觀之注意義務。是
      本院認被告在車禍當時未煞車之條件與本件被害人死亡結
      果並不相當。
    3.況本件車禍經送臺灣省竹苗區車輛行車事故鑑定委員會鑑
      定結果係：彭運田駕駛重機車行經無號誌路口提前左轉彎
      未讓對向直行車先行為肇事因素，甲○○駕駛重機車行經
      無號誌路口措手不及無肇事因素，有該委員會97年2 月4
      日竹苗鑑字960765第00000000號鑑定意見書1 件附卷足憑
      ，亦認被告並非本件車禍之肇事因素，此復經檢察官送請
      臺灣省車輛行車事故覆議鑑定認：依卷附調查跡證資料研
      議結論，照原鑑定意見，有該委員會97年4 月2 日覆議字
      第976201171 號函在卷可稽，再度確認被告之行為並非本
      件車禍之肇事原因，綜此，實難認被害人之死亡與被告之
      駕駛行為有相當之因果關係。
六、綜上所述，經核卷內現存事證，本件車禍之發生顯係彭運田
    騎乘機車行經無號誌路口提前左轉彎未讓對向直行車先行甚
    明，本件車禍之發生與被告之駕駛行為，客觀上並無相當因
    果關係，並非被告駕駛不當所致，且亦難認被告對此結果之
    發生客觀上應有預見之可能，難認被告就告訴人等所指涉過
    失致死犯行，已達於刑事訴訟法第251 條所定「足認被告有
    犯罪嫌疑」之應起訴門檻，本件原不起訴分書及駁回再議聲
    請之處分書認被告所涉前揭罪嫌尚屬不足，就被告所涉過失
    致死案件分別予以不起訴處分及駁回再議之聲請，即無違反
    起訴法定原則之應起訴而不起訴之情形，於法自無違誤。是
    經本院調取各該偵查案卷全卷核閱，認前開不起訴處分及駁
    回再議理由暨事證，針對構成犯罪事實及處罰規範間該當性
    之判斷及認定均屬詳實，查無「聲請人所指摘不利被告構成
    犯罪事實之事證未經檢察機關詳為調查或斟酌，或不起訴處
    分書所載理由違背經驗法則、論理法則或其他證據法則」等
    得據以交付審判之事由存在，是聲請人聲請交付審判，為無
    理由，應予駁回。
七、依刑事訴訟法第258 條之3 第2 項前段，裁定如主文。
中    華    民    國    98    年    2    月     18    日
            臺灣新竹地方法院刑事第四庭
                          審判長法  官  黃美文
                                法  官  邱玉汝
                                法  官  朱美璘
以上正本證明與原本無異。
不得抗告。
中    華    民    國    98    年    2    月     18    日
                                書記官  楊嘉惠


司法院資訊處製作；財團法人民間司法改革基金會備份。
